臺灣宜蘭地方法院民事裁定　　　　　　100年度消債抗字第6號
抗　告　人　陳永樑
相　對　人　台新國際商業銀行股份有限公司
法定代理人　吳清文
相　對　人　萬榮行銷股份有限公司
法定代理人　劉五湖
代　理　人　朱有慶
　　　　　　蔡孟燐
相　對　人　日盛國際商業銀行股份有限公司
法定代理人　楊智光
相　對　人　遠東國際商業銀行股份有限公司
法定代理人　洪信德
相　對　人　安泰商業銀行股份有限公司
法定代理人　齊百邁
相　對　人　國泰世華商業銀行股份有限公司
法定代理人　汪國華
上列當事人因聲請更生事件，對於中華民國100年4月29日本院99
年度消債更字第34號裁定提起抗告，本院裁定如下：
    主  文
原裁定廢棄。
抗告人自中華民國一百年十二月三十日下午四時起開始更生程序
。
命司法事務官進行本件更生程序。
    理  由
一、按債務人不能清償債務或有不能清償之虞者，得依本條例所
    定更生或清算程序，清理其債務，消費者債務清理條例第3
    條定有明文。又按債務人與金融機構協商成立者，不得聲請
    更生或清算。但因不可歸責於己之事由，致履行顯有重大困
    難者，不在此限，為消費者債務清理條例第151條第5項所明
    定。且上開規定並未以「成立協商後須另行發生不可歸責於
    己之因素導致履行顯有重大困難」為要件，故協商時所成立
    之條件依債務人之收入已發生履行顯有重大困難，即屬不可
    歸責於己之事由（臺灣高等法院暨所屬法院97年法律座談會
    民事類提案第44號參照）。而消費者債務清理條例之立法目
    的，乃認陷於經濟上困境之消費者，若任其於惡性循環之債
    務窘境中自生自滅，其衍生嚴重之社會問題，致難以維持安
    定之社會經濟秩序，故有予之分別情形依更生或清算程序清
    理債務之必要，藉以妥適調整債務人與各相關債權人及其他
    利害關係人等間之權利義務關係，保障債權人之公平受償，
    並謀求消費者經濟生活之更生機會，從而健全社會經濟發展
    （消費者債務清理條例第1條參照）。準此，債務人若不能
    清償債務或有不能清償債務之虞，且客觀上並無濫用更生或
    清算程序之情事，自應使其藉由消費者債務清理條例所定程
    序以清理債務。次按法院開始更生程序之裁定，應載明其年
    、月、日、時，並即時發生效力，為消費者債務清理條例第
    45條第1項所明定。
二、抗告人於原審聲請意旨略以：抗告人積欠債務，有不能清償
    之虞情事，曾依「中華民國銀行公會會員辦理消費金融案件
    無擔保債務協商機制」規定申請債務協商，並於民國95年5
    月3日與最大債權銀行達成分期還款協議，協商條件為每月
    還款新臺幣（下同）7,367元，依各債權銀行債權金額比例
    清償各項債務，至全部清償為止。然抗告人與配偶陳怡如育
    有未成年子女陳奕宇，依抗告人及配偶陳怡如於95年每月收
    入各27,000元、20,000元，扣除抗告人與配偶陳怡如每月各
    須繳納之協商款項7,367元、15,559元，及自住房屋貸款每
    月13,271元，每人每月可供生活之費用僅約3,601元，遠低
    於內政部社會司所公布臺灣地區95至97年度之每人每月最低
    生活費用，是抗告人確係因非可歸責於己之事由致履行協商
    條件顯有重大困難，爰聲請裁定准予更生等語。原裁定則以
    ：債務人如於消費者債務清理條例施行後，曾以書面向最大
    債權金融機構請求共同協商債務清償方案並經協商成立，即
    須依約清償債務，僅於其後發生情事變更，在清償期間收入
    或收益不如預期，致該方案履行困難甚或履行不能，且因不
    可歸責於己之事由所致，始能聲請更生或清算，抗告人曾與
    最大債權金融機構成立協商，而抗告人所主張需負擔配偶房
    屋貸款、扶養子女部分，均於抗告人與金融機構95年5月3日
    成立協商時已存在，並非協商成立後發生情事變更，突然增
    加支出。且抗告人必要生活費用應依最低生活標準為計算依
    據始為合理，然抗告人所列每月必要支出（不含房屋貸款）
    達10,008元，已逾最低生活標準。又依抗告人目前月薪所得
    25,000元，縱扣除抗告人所列每月必要費用支出10,008元，
    再加上其所述應負擔一半之扶養費4,800元，仍有10,192元
    足供抗告人清償抗告人與金融機構於95年5月3日協商，及抗
    告人對於上開協商毀諾後另與金融機構個別協商之條件，是
    抗告人聲請更生核與消費者債務清理條例第3條規定之要件
    不符等情為由，裁定駁回抗告人更生之聲請。
三、本件抗告意旨略以：(一)消費者債務清理條例並非在限制債務
    人擁有資產，而在使瀕臨經濟困境之債務人，不必喪失其賴
    以居住之自用住宅而重建經濟生活，為其目的。抗告人為免
    配偶名下所有之自住房屋因無法繳付房貸而被拍賣，致喪失
    全家賴以安身居住之住宅，而負擔部分之房貸，應屬合情、
    合理之必要支出，原裁定竟認應以處分該資產方式減輕債務
    負擔云云，洵有可議。(二)抗告人與配偶在95年之收入每月各
    約27,000元、20,000元，合計約47,000元，扣除抗告人與配
    偶每月各須繳納協商款7,367元、15,559元，以及房屋貸款
    支出13,271元後，僅餘10,803元，則抗告人、配偶及共同扶
    養之子女每人每月可供生活之費用僅約3,601元；縱不扣除
    房屋貸款支出，每人每月可供生活之費用亦僅約8,024元，
    遠低於內政部社會司所公布臺灣地區95至97年度之每人每月
    最低生活費用。是抗告人未能按約定繳付，顯有不可歸責於
    己致履行顯有重大困難之事由。原裁定未審酌抗告人及配偶
    於每月清償協商債務後，是否仍能維持最低家庭生活費用，
    徒以房屋貸款之負擔非屬協商成立後發生情事變更或突然增
    加支出，而駁回本件更生之聲請，尚非妥適。(三)且抗告人95
    年間因無法每月全額支付協商債務而毀諾後，仍深具還款誠
    意，儘量縮衣節食以增加還款能力，並於97年8月起即與各
    債權銀行陸續進行個別協商繳款，並繼續繳付至今，原裁定
    竟認抗告人任意毀諾，否定抗告人堅持還款之努力，對抗告
    人難謂有事理之平。為此爰提起抗告，並聲明：原裁定廢棄
    。
四、經查，抗告人因積欠金融機構信用卡消費款，前於95年5月3
    日依照「中華民國銀行公會會員辦理消費金融案件無擔保債
    務協商機制」，與最大債權銀行萬泰商業銀行股份有限公司
    成立協商，達成自95年6月起分100期、年利率0%、每期還款
    7,367元之協議（債權銀行為萬泰商業銀行股份有限公司、
    大眾商業銀行股份有限公司、台新國際商業銀行股份有限公
    司、日盛國際商業銀行股份有限公司、安泰商業銀行股份有
    限公司、遠東國際商業銀行股份有限公司、國泰世華商業銀
    行股份有限公司），抗告人依約履行2期後毀諾，復於97年
    間，依「中華民國銀行公會會員辦理消費金融案件無擔保債
    務個別協商一致性機制」(1)於97年8月間與債權銀行台新國
    際商業銀行股份有限公司成立個別協商，約定自97年10月10
    日起分100期，利率為0%，每期清償2,347元；(2)於97年10月
    間與債權銀行大眾商業銀行股份有限公司成立個別協商，約
    定自97年10月起分24期，利率0%，每月清償500元；(3)於97
    年11月26日與債權銀行遠東國際商業銀行達成個別協商，約
    定自97年11月26日起分99期，利率為0%，每期清償640元；
    (4)於99年間與債權人萬榮行銷股份有限公司（萬泰商業銀行
    股份有限公司於95年12月26日將對抗告人之現金卡債權讓與
    萬榮行銷股份有限公司）達成個別協商，約定自99年6月29
    日起分99期，第1至12期每期清償4,000元、第13至98期每期
    清償5,200元、第99期清償4,800元。其中大眾商業銀行股份
    有限公司個別協商部分已清償完畢，其餘則仍在持續繳款中
    等情，有抗告人提出之聲請狀、債權人清冊、協議書、個別
    協商一致性方案協議書、協議分期清償切結書、債權讓與證
    明書，及大眾商業銀行股份有限公司、遠東國際商業銀行股
    份有限公司、台新國際商業銀行股份有限公司、萬榮行銷股
    份有限公司陳報狀等件附於原審及本院卷內可稽，此部分事
    實可資認定。是本件聲請人向本院聲請更生，乃須審究其是
    否有「不可歸責於己事由致履行顯有重大困難」之情事。經
    查：
 (一) 抗告人主張其名下無資產，有財政部臺灣省北區國稅局財產
    歸屬資料清單附於原審卷內可稽（見原審卷第7頁），堪信
    為真實。又抗告人主張其工作及收入並不固定，自99年間起
    任職於富升機電有限公司，每月平均薪資25,000元等情，業
    據其提出宜蘭縣政府地方稅務局96、97、98年度綜合所得稅
    各類所得資料清單各1份、勞工保險被保險人投保資料表、
    各類所得扣繳暨免扣繳憑單為證，並有本院依職權調閱之抗
    告人99年度稅務電子閘門財產所得調件明細表在卷可稽，亦
    堪信屬實。
 (二) 抗告人主張其個人每月生活必要費用（含房屋貸款4,000元
    ，不含勞健保費支出525元）共計13,483元，雖高於內政部
    100年5月31日臺內社字第1000104989號函所公告之100年度7
    月1日至12月31日臺灣省每人每月最低生活費10,244元（見
    本院卷第39頁）。惟上述所謂最低生活費，乃內政部依社會
    救助法第4條第2項規定，參照行政院主計處所公布當地區最
    近1年平均每人消費支出百分之60所定，法院於評估債務人
    是否有履行協商方案困難或不能履行情形，尚不宜逕以上開
    最低生活費為唯一標準。本院參酌行政院主計處之家庭收支
    調查結果，99年度宜蘭縣平均每人每月消費支出16,934元（
    見本院卷第38頁），抗告人所列前述每月必要生活費用乃低
    於宜蘭縣每人每月平均消費支出。又抗告人所主張每月生活
    費用中，伙食費約4,000元、交通費約3,000元、汽車保養維
    修費約1,000元、電話費583元、水電、瓦斯費（與其配偶陳
    怡如各負擔一半）約900元，均未逾一般基本生活費用之合
    理範圍。又抗告人負擔配偶陳怡如之房屋貸款4,000元部分
    ，考量抗告人名下並無資產，倘租屋居住，抗告人負擔一半
    之租金費用依4,000元計算亦屬合理。應認抗告人所主張之
    上開每月生活費支出尚屬必要、合理之生活所需費用。
 (三) 抗告人之未成年子女陳奕宇年14歲，其因伙食、接受教育、
    生活雜支等所需開銷，已接近成年人之消費支出標準。考量
    抗告人陳明其配偶陳怡如任職於宜達水電材料有限公司，平
    均每月薪資20,000元，且本身亦負擔債務，每月須清償協商
    款項15,559元，乃據提出在職證明、宜蘭縣政府地方稅務局
    97、98年度綜合所得稅各類所得資料清單、郵政劃撥儲金存
    款收據為證，足信非虛，則抗告人配偶陳怡如每月薪資縱不
    清償其協商款項，倘扣除前述內政部公告之100年度7月1日
    至12月31日臺灣省每人每月最低生活費用10,244元後，亦僅
    餘9,756元，上開金錢尚須支應其勞健保費用、賦稅支出、
    房屋貸款利息及協商款項，其對於未成年子女陳奕宇扶養之
    負擔能力即屬有限，應認抗告人主張其與配偶陳怡如各負擔
    未成年子女扶養費之一半，乃屬合理。又抗告人所主張未成
    年子女陳奕宇之每月扶養費含伙食費、零用金雜支、補習費
    、學費等共4,800元，較100年7月1日至12月31日臺灣省每人
    每月最低生活費10,244元之一半即5,122元猶低，堪信屬必
    要之支出。
 (四) 查抗告人自99年間起任職於富升機電有限公司，每月平均薪
    資25,000元，已如前述。而其每月須支出必要生活費用
    13,483元、勞健保費用525元，及未成年子女陳奕宇之扶養
    費4,800元，合計18,808元。經扣除後，抗告人每月可支配
    所得僅餘6,192元，已不足償還抗告人每月需給付之個別協
    商款即台新國際商業銀行股份有限公司2,347元、萬榮行銷
    股份有限公司5,200元、遠東國際商業銀行股份有限公司640
    元合計8,187元。況抗告人對於95年5月3日與債權銀行之協
    商為毀諾後，尚積欠日盛國際商業銀行股份有限公司42,000
    元、安泰商業銀行股份有限公司76,481元、國泰世華商業銀
    行股份有限公司39,223元，合計157,704元，尚未清償。本
    院綜合抗告人之財產、工作及扶養未成年子女之狀況，認抗
    告人協商時所成立之條件，依抗告人之收入確已發生履行顯
    有重大困難，而有不可歸責於己之事由。
五、綜上，抗告人係一般消費者，其已達不能清償債務或有不能
    清償債務之虞之程度，其中無擔保或無優先權之債務，在
    1,200萬元以下，先前雖與各債權銀行達成協議，但因不可
    歸責於己之事由，致履行上開協議顯有重大困難，且其未經
    法院裁定開始清算程序或宣告破產，本件又查無消費者債務
    清理條例第6條第3項、第8條或第46條各款所定駁回更生聲
    請之事由存在，則抗告人聲請更生，即應屬有據。原裁定以
    抗告人所主張須負擔房屋貸款、扶養子女部分，均於抗告人
    與債權人協商成立時已存在，而非之後所發生之情事變更，
    並無不可歸責於己之事由毀諾，且抗告人尚有履行債務可能
    等為由，而駁回抗告人更生之聲請，尚有未洽。抗告意旨指
    摘原裁定不當，求予廢棄，為有理由，爰由本院將原裁定廢
    棄，並裁准抗告人自100年12月30日下午4時起開始更生程序
    。又法院裁定開始更生或清算程序後，得命司法事務官進行
    更生或清算程序；必要時，得選任律師、會計師或其他適當
    之自然人或法人一人為監督人或管理人，消費者債務清理條
    例第16條第1項定有明文。本件抗告人聲請更生既經准許，
    爰並依上開規定裁定命司法事務官進行本件更生程序。
六、抗告人應於本件更生程序開始後，由債權人會議可決或由法
    院裁定認可其更生方案後方能實行，倘未能經債權人會議可
    決或經法院裁定認可，則依消費者債務清理條例第61條規定
    ，應續行清算程序，恐非有利於抗告人，故抗告人應節度支
    出，提出足以為債權人接受或經法院認為公允之更生方案以
    供採擇，附此敘明。
七、據上論結，本件抗告為有理由，爰依消費者債務清理條例第
    11條第2項、第45條第1項、第16條第1項、第15條、民事訴
    訟法第492條前段，裁定如主文。
中    華    民    國   100    年    12    月    30    日
                 民事庭 審判長法  官  林翠華
                              法  官  蔡仁昭
                              法  官  鄧晴馨
正本係照原本作成。
本裁定不得再抗告。
本裁定已於100年12月30日下午4時公告。
中    華    民    國   100    年    12    月    30    日
                              書記官  吳文雄